【裁判字號】    92,再易,102
【裁判日期】    921219
【裁判案由】    返還借款
【裁判全文】
臺灣高等法院民事判決                            九十二年度再易字第一０二號
    再  審原告  甲○○
    再  審被告  乙○○
右當事人間請求返還借款事件，再審原告對於中華民國九十二年六月三日本院九十一
年度再易字第一二０號確定判決提起再審，本院判決如左：
    主      文
再審之訴駁回。
再審訴訟費用由再審原告負擔。
    事實及理由
一、再審原告主張：伊與再審被告間返還借款事件，經台灣士林地方法院九十年度訴
    字第八五八號、本院九十一年度上易字第四二號判決駁回確定在案，伊不服該判
    決，依法提起再審之訴，亦經本院九十一年度再易字第一二０號判決駁回確定在
    案。然本件伊主張訴訟標的法律關係包含不當得利返還請求權，再審被告對於收
    受新台幣（下同）一百萬元票款之事實不爭執，僅辯稱係基於男女朋友所為無償
    贈與云云，依民事訴訟法第二百七十七條規定及最高法院四十三年台上字第三七
    七號判例意旨，再審被告就其抗辯債權發生原因即贈與之事實，應負舉證責任，
    乃原確定再審判決與前訴訟程序之判決均未適用上開判例，將舉證責任錯置於伊
    ，自有適用法規顯有錯誤情事，爰依民事訴訟法第四百九十六條第一項第一款規
    定提起再審之訴，並於本院為再審之訴聲明：(一)本院九十一年度再易第一二０號
    、九十一年度上易字第四二號及臺灣士林地方法院九十年度訴字第八五八號確定
    判決均廢棄。(二)再審被告應給付再審原告一百萬元及自起訴狀繕本送達再審被告
    之翌日起至清償日止，按年息百分之五計付利息。(三)願供擔保請准宣告假執行。
二、本件未行言詞辯論，再審被告亦未提出書狀作何聲明及陳述。
三、查再審原告於前訴訟程序起訴主張：兩造原為男女朋友，民國八十九年九、十月
    間，再審被告向伊表示其母親好賭積欠很多債務，希望伊協助清償，伊乃同意出
    借一百萬元予再審被告（第一審曾主張依據民法第四百七十八條借款返還請求權
    ，上訴於第二審中已不再主張），嗣伊發現再審被告所言不實，伊係因被詐欺而
    陷於錯誤始出借一百萬元，伊已依民法第九十二條規定撤銷意思表示，爰依民法
    第一百十三條、第一百七十九條、第一百八十四條第一項前、後段請求判命再審
    被告如數返還及加付法定遲延利息，經台灣士林地方法院九十年度訴字第八五八
    號、本院九十一年度上易字第四二號判決駁回再審原告之訴確定在案。再審原告
    以該確定判決未勘驗原審庭訊錄音帶，漏未斟酌重要之證物；且將資力不豐之再
    審原告向銀行借貸所得轉出借予再審被告鉅款一百萬元，認係因男女交往無償贈
    與，與經驗法則有違，而依民事訴訟法第四百九十六條第一項第一款及第四百九
    十七條規定提起再審之訴，經本院以九十一年度再易字第一二０號判決駁回再審
    原告之訴，並已確定在案等情，業經本院依職權調閱前開民事卷宗核對無訛。本
    件再審原告以上揭確定之再審判決及前訴訟程序之判決，均未認定應由再審被告
    就贈與款項事實負舉證責任，舉證責任分配錯誤，所得心證有違經驗論理法則，
    有適用法規顯有錯誤之再審事由，而提起再審之訴。惟再審原告係對於本院九十
    一年度再易字第一二０號已確定之再審判決提起再審之訴，其再審起訴狀所載訴
    之聲明雖列有多項，並指及前訴訟程序判決存在再審理由，然仍有先後次序之相
    互依存關係，即必須已確定之再審判決有再審理由，始得審究前訴訟程序原確定
    判決，有無再審理由。換言之，本件應先審究本院九十一年度再易字第一二０號
    確定再審判決有再審理由應予廢棄，始得再審究前訴訟程序即本院九十一年度上
    易字第四二號、台灣士林地方法院九十年度訴字第八五八號確定判決，如前者不
    合法或無理由應予駁回時，就後者即無審究之必要，先予敘明。
四、按判決適用法規顯有錯誤者，得以再審之訴對於確定終局判決聲明不服，民事訴
    訟法第四百九十六條第一項第一款定有明文。其所謂適用法規顯有錯誤者，係指
    確定判決所適用之法規，顯然不合於法律之規定，或與現尚有效之解釋或判例顯
    有違反者而言。至於事實之認定，為事實審法院之職權，縱認定事實錯誤，亦非
    適用法規顯有錯誤。本件再審確定判決以：「再審原告雖曾聲請勘驗原審錄音帶
    藉以證明係再審被告向再審原告稱其母親好賭積欠債務需協助等情，然原確定判
    決業於理由欄第五段之(二)末曉示其聲請勘驗原審庭訊錄音帶，並無必要，且原確
    定判決亦記載：兩造其餘攻防方法，核與判決結果無影響，爰不一一論列，附此
    敘明等文義，難認漏未斟酌。」、「按法院為判決時，應斟酌全辯論意旨及調查
    證據之結果依自由心證判斷事實之真偽，但別有規定者，不在此限，又法院依自
    由心證判斷事實之真偽，不得違背論理法則或經驗法則，民事訴訟法第二百二十
    二條第一、三項定有明文。經查再審原告於前訴訟程序係主張再審被告曾表示其
    母親好賭欠債，要求再審原告協助清償等不實藉口，致伊陷於錯誤出借一百萬元
    ，伊已撤銷被詐欺之意思表示請求返還一百萬元及利息，而再審被告則辯以該款
    係兩造同居因男女朋友而為無償餽贈等語，雙方各執一詞。原確定判決援用最高
    法院四十四年台上字第七五號判例認為再審原告應就對造曾實施詐術而令其陷於
    錯誤乃交付系爭款項之事實負舉證責任，初無不合。且原確定判決，綜合全辯論
    意旨，因再審原告無法就此積極事實負舉證責任乃為其不利之認定，業於判決理
    由詳載，此均係事實審法院本於職權就證據取捨依自由心證所為事實認定，縱其
    事實認定有錯誤或漏未斟酌證據，亦與適用法規顯有錯誤有間（參照最高法院六
    十三年台上字第八八０號判例），至再審原告所聲請之調查證據事項，即勘驗原
    審錄音帶一節，既未經原確定判決踐行調查證據之程序，原確定判決亦已說明其
    無調查之必要，顯見此項證據已排拒在關連性證據之外而未就此證據證明力有所
    取捨，自無再審原告所指證據取捨有偏頗，而違背證據認定法則之錯誤。又原確
    定判決以兩造為男女朋友，嗣後雖已吵架分手，然再審被告曾於再審原告住處過
    夜，且論及結婚等情，為再審原告所不爭執，參酌再審原告所寄存證信函亦曾明
    載：當時再審被告曾要求書立借據載明返還時間，但再審原告自己認為書立借據
    反顯生疏而作罷等情，因而認為再審原告係因男女朋友交往而交付系爭款項之事
    實與男女朋友交往每有餽贈之常情，並無不合，至於餽贈之額度範圍，每隨主觀
    資力及親密程度有異，原難一致，原確定判決亦未就此表示意見，亦難謂原確定
    判決就前揭證據之取捨有違經驗法則。再審原告指稱此係適用法規錯誤亦屬無據
    。」，因而認定再審原告之訴無理由，原確定判決適用各法規並無錯誤之處。
五、何況按「當事人主張有利於己之事實者，就其事實有舉證之責任。但法律別有規
    定，或依其情形顯失公平者，不在此限。」，民事訴訟法第二百七十七條定有明
    文，又按「請求履行債務之訴，除被告自認原告所主張債權發生原因之事實外，
    應先由原告就其主張此項事實，負舉證之責任，必須證明其為真實後，被告於其
    抗辯事實，始應負證明之責任，此為舉證責任分擔之原則。」，最高法院四十三
    年台上字第三七七號判例著有明文，復按「被詐欺而為意思表示者，依民法第九
    十二條第一項之規定，表意人固得撤銷其意思表示，惟主張被詐欺而為表示之當
    事人，應就此項事實，負舉證之責任。」，同院四十四年台上字第七五號判例亦
    可參照。本件再審原告於前訴訟程序係主張再審被告曾表示其母親好賭欠債，要
    求再審原告協助清償等不實藉口，致伊陷於錯誤出借一百萬元，伊已撤銷被詐欺
    之意思表示，而依民法第一百十三條、第一百七十九條、第一百八十四條第一項
    前、後段請求返還一百萬元及利息，再審被告則辯以該款係兩造同居因男女朋友
    而為無償餽贈，無庸返還等語，依民事訴訟法第二百七十七條規定及上揭判例，
    本應由再審原告就其主張之再審被告曾實施詐術而令其陷於錯誤乃交付系爭款項
    之事實負舉證責任，須再審原告就其主張事實證明為真實後，再審被告始應就其
    抗辯事實負舉證責任。確定之再審判決以原確定判決所為舉證責任分配並無不合
    ，核無舉證責任分配錯誤之適用法規顯有錯誤之處。此外，再審原告復未主張上
    開再審之訴確定判決有何不合於法律規定，或與司法院大法官會議解釋，或現尚
    有效之最高法院判例顯然違反情事，再審原告徒引最高法院八十九年台上字第一
    ０八二號、本院九十年度上字第六七一號民事判決，指摘上開確定之再審判決適
    用法規顯有錯誤，洵無足採。
六、本件再審原告依民事訴訟法第四百九十六條第一項第一款之規定，對於本院九十
    一年度再易字第一二０號確定判決提起本件再審之訴，顯無再審理由。至於再審
    原告所稱應由再審被告就所辯贈與事實負舉證責任，及伊無將房屋貸款以負債方
    式贈與款項予再審被告之可能，再審被告所辯贈與一節不足採云云，核係指摘前
    訴訟程序原確定判決之再審事由，自無庸論。
七、是則再審原告主張原確定判決有適用法規錯誤等語，提起本件再審之訴，顯無再
    審理由，爰不經言詞辯論，逕予判決駁回。
八、據上論結，本件再審之訴為顯無理由，依民事訴訟法第五百零二條第二項、第七
    十八條，判決如主文。
中      華      民      國    九十二    年      十二    月     十九     日
                                民事第十六庭
                                    審判長法  官  阮  富  枝
                                          法  官  黃  豐  澤
                                          法  官  林  麗  玲
右正本係照原本作成。
不得上訴。
中      華      民      國    九十二    年     十二     月    二十三    日
                                          書記官  鄭  淑  昀


司法院資訊處製作；財團法人民間司法改革基金會備份。
